---
title: "Articulo LIDE sobre el Aborto"
output:
  html_document:
    df_print: paged
---

```{r Instalar y cargar los paquetes, include = FALSE}
if(!require(tidyverse)) install.packages("tidyverse", repos = "http://cran.us.r-project.org")
if(!require(readxl)) install.packages("readxl", repos = "http://cran.us.r-project.org")
if(!require(ggplot2)) install.packages("ggplot2", repos = "http://cran.us.r-project.org")
library(tidyverse)
library(ggplot2)
library(readxl)
```

```{r Descargar Bases de datos, include = FALSE}
# Le damos un nombre al url
url <- "https://github.com/joyceliss/LIDE_ESPOL_Joyce_Sarmiento/raw/main/Base%20de%20datos.zip"
# Creamos un directorio temporal
td <- tempdir()
# Creamos una carpeta temporal
tf <- tempfile(tmpdir=td, fileext = ".zip")
# Descargamos los discap en la carpeta temporal
download.file(url,tf)
```

```{r Crear Bases de datos, include = FALSE}
# Obtenemos el nombre del archivo dentro del archivo zip, lo descomprimimos (unzip), obtenemos el nombre del 
# parche, y finalmente lo cargamos
WVs.f.name <- unzip(tf, list=TRUE)[1,1]
WV6.f.name <- unzip(tf, list=TRUE)[2,1]

unzip(tf, files=WVs.f.name, exdir=td, overwrite=TRUE)
unzip(tf, files=WV6.f.name, exdir=td, overwrite=TRUE)

WVs.f.path <- file.path(td, WVs.f.name)
WV6.f.path <- file.path(td, WV6.f.name)

data2018 <- read_excel(WVs.f.path)
data2013 <- read_excel(WV6.f.path)

```

```{r Data Frame con los datos de interes, include = FALSE}
sexo <- data2018$`Q260: Sex`
edad <- data2018$`Q262: Age`
edad_intervalos <- data2018$`X003R: Age recoded (6 intervals)`
nivel_educativo <- data2018$`Q275R: Highest educational level: Respondent (recoded into 3 groups)`
religion <- data2018$`Q289: Religious denominations - major groups`
aborto2018 <- data2018$`Q184: Justifiable: Abortion`
aborto2013 <- data2013$`V204: Justifiable: Abortion`

data_aborto2018 <- data.frame(sexo, edad, edad_intervalos, nivel_educativo, religion, aborto2018)
data_aborto2013 <- data.frame(aborto2013)
```

```{r Filtro de las bases sin numeros negativos, include = FALSE}
data_aborto2018 <- data_aborto2018 %>%
  filter(aborto2018 >= 1, nivel_educativo >= 0, religion >= 0)
```

```{r Variable Dummy del 2018, include = FALSE}
R = length(data_aborto2018$aborto2018)
acumulador2018 <- rep(0,R)

for (i in 1:R) {
  if ((data_aborto2018$aborto2018[i] <= 6) & (data_aborto2018$aborto2018[i] >=1)) {acumulador2018[i] <- 'No justifica'}
  else if (data_aborto2018$aborto2018[i] >= 7 ) {acumulador2018[i] <- 'Justifica'}
  else if (data_aborto2018$aborto2018[i] < 1) {acumulador2018[i] <- 'No Aplica'} 
}
data_aborto2018$abortoDummy2018 <- unlist(acumulador2018)
```

```{r Variable Dummy del 2013, include = FALSE}
R = length(aborto2013)
acumulador2013 <- rep(0,R)
for (i in 1:R) {
  if ((aborto2013[i] <= 6) & (aborto2013[i] >=1)) {acumulador2013[i] <- 'No justifica'}
  else if (aborto2013[i] >= 7 ) {acumulador2013[i] <- 'Justifica'}
  else if (aborto2013[i] < 1) {acumulador2013[i] <- 'No Aplica'} 
}
data_aborto2013$abortoDummy2013 <- unlist(acumulador2013)
```

El aborto ha sido un tema muy recurrente en el país en los ultimos años. El 28 de abril del 2021, la Corte Constitucional dio paso a la despenalización del aborto en casos de violación. Posteriormente, el 17 de febrero del actual año, la Asamblea Nacional aprobó ese cambio en el Codigo Organico Penal Integral (COIP), pero el 12 de marzo, el presidente Guillermo Lasso vetó parcialmente ese proyecto de ley, de esa forma el proyecto volverá a la Asamblea Nacional. Eso nos lleva a preguntarnos *¿Qué es lo que realmente piensan los ecuatorianos sobre el aborto?*, ya que algunas veces nuestra percepción a esa pregunta se ve afectado parcialmente por nuestro entorno y las redes sociales

Tomando en cuenta la situación actual sobre el tema y la pregunta anteriormente mencionada, recordemos que en el 2020 se publicó en la misma pagina el articulo [Aborto: ¿Qué piensan los ecuatorianos?](https://elquantificador.org/post/valores/los-ecuatorianos-aprueban-el-aborto/), donde se usaba la Encuesta Mundial de Valores o World Values Survery (WVS), especificamente la encuesta que se realizo en el 2013 en Ecuador. Actualmente podemos encontrar la encuesta realizada en el 2018 y así podemos actualizar la respuesta a la pregunta planteada y adicionalmente podriamos realizar una mejoría al analisis de la base de datos.

Para el articulo, comenzaremos realizando una comparación entre las respuestas del 2013 con las respuestas del 2018, para observar el cambio que ha ocurrido en los ecuatorianos. Adicionalmente realizaremos un analisis a las respuestas por el sexo del encuestado, un factor que no se tomó en cuenta en el anterior articulo sobre el tema, y tambien un analisis para los factores de nivel educativo, edad y religión pero manteniendo una separación de las respuesta por el sexo del encuestado. 


```{r Grafico del 2013, echo = FALSE, warning = FALSE, fig.dim = c(5,3)}
ggplot(data_aborto2013, aes(x = abortoDummy2013, y = (..count..)/sum(..count..), fill = abortoDummy2013)) + geom_bar() + labs(
  title = "Justifica o No justifica el aborto en el año 2013",
  x = "Respuesta",
  y = "Cantidad" 
  ) + guides(fill=FALSE) + geom_text(stat='count',aes(label = paste(round((..count..)/sum(..count..)*100), "%")), vjust=-0.5, size=2.5) + 
  theme(
    rect = element_blank()
  )
```

```{r Grafico del 2018, echo = FALSE, warning = FALSE, fig.dim = c(5,3)}
ggplot(data_aborto2018, aes(x = abortoDummy2018, y = (..count..)/sum(..count..), fill = abortoDummy2018)) + geom_bar() + labs(
  title = "Justifica o No justifica el aborto en el año 2018",
  x = "Respuesta",
  y = "Cantidad" 
  ) + guides(fill=FALSE) + geom_text(stat='count',aes(label = paste(round((..count..)/sum(..count..)*100), "%")), vjust=-0.5, size=2.5) + 
  theme(
    rect = element_blank()
  )
```

En el grafico observamos un aumento del porcentaje de las personas que justifican el aborto, siendo una diferencia de 5% entre ambos años. Los que no justifican el aborto pasaron de ser 94% a 89% en 5 años (entre el 2013 al 2018), mientras que los que justican el aborto aumentaron de 6% a 11%.

Ahora que hemos visto que cambio ha pasado el país con respecto al pensamiento sobre el aborto, revisemos si existe un cambio con los factores ya mencionados, comenzando con el factor principal sobre el sexo de la persona.

## ¿Comó afectan los factores en la justificación sobre el aborto?

El primer factor que revisaremos, y uno que mantendremos en los siguientes factores, es el sexo de la persona. Dividimos la población entre hombres y mujeres y revisaremos que contestaron sobre el aborto y si lo justifican o no.

```{r Comparacion entre hombres y mujeres, echo = FALSE, warning = FALSE, fig.dim = c(5,3)}
sexo_labs <- c("Hombre", "Mujer")
names(sexo_labs) <- c("1", "2")

prop.table(table(data_aborto2018 %>% select(abortoDummy2018, sexo)), margin = 2) %>% as.data.frame() %>% filter(abortoDummy2018 == "No justifica")

prop.table(table(data_aborto2018 %>% select(abortoDummy2018, sexo)), margin = 2) %>% as.data.frame() %>% filter(abortoDummy2018 == "No justifica") %>% 
  ggplot(aes(x = sexo, y = Freq, fill = abortoDummy2018)) + geom_bar(position = "stack", stat = "identity") +
  geom_text(aes(label = paste(round(Freq * 100, 2), "%")), size=4) + scale_x_discrete(labels = sexo_labs) + 
  theme(rect = element_blank(), legend.position = "none") + coord_flip()

```

En el grafico, podemos observar que el 90,67% de las mujeres no justifican el aborto, mientras que de los hombres es el 86,8%. En ambos grupos la mayoria no justifica el aborto pero el mayor porcentaje que no justifican son las mujeres.


Ahora, revisaremos el factor de nivel de educación que esta dividido en tres: Inferior, Medio y Superior. Ese factor lo analizaremos separando a la poblacion entre Hombres y Mujeres. 

```{r Filtro entre Hombres y Mujeres, include = FALSE}
data_aborto2018_Man <- data_aborto2018 %>%
  filter(sexo == 1)
data_aborto2018_Woman <- data_aborto2018 %>%
  filter(sexo == 2)
```

```{r Grafico Nivel educativo Hombre, echo = FALSE, warning = FALSE, fig.dim = c(5,3)}
nivel_educativo_labs <- c("Inferior", "Medio", "Superior")
names(nivel_educativo_labs) <- c("1", "2", "3")

prop.table(table(data_aborto2018_Man %>% select(abortoDummy2018, nivel_educativo)), margin = 2) %>% as.data.frame() %>% filter(abortoDummy2018 == "No justifica")

prop.table(table(data_aborto2018_Man %>% select(abortoDummy2018, nivel_educativo)), margin = 2) %>% as.data.frame() %>% filter(abortoDummy2018 == "No justifica") %>% 
  ggplot(aes(x = nivel_educativo, y = Freq, fill = abortoDummy2018)) + geom_bar(position = "stack", stat = "identity") + 
  ggtitle("Grafico sobre los hombres")+
  geom_text(aes(label = paste(round(Freq * 100, 2), "%")), size=4) + scale_x_discrete(labels = nivel_educativo_labs) + 
  theme(rect = element_blank(), legend.position = "none") + coord_flip()
```

```{r Grafico Nivel educativo Mujer, echo = FALSE, warning = FALSE, fig.dim = c(5,3)}

prop.table(table(data_aborto2018_Woman %>% select(abortoDummy2018, nivel_educativo)), margin = 2) %>% as.data.frame() %>% filter(abortoDummy2018 == "No justifica")

prop.table(table(data_aborto2018_Woman %>% select(abortoDummy2018, nivel_educativo)), margin = 2) %>% as.data.frame() %>% filter(abortoDummy2018 == "No justifica") %>% 
  ggplot(aes(x = nivel_educativo, y = Freq, fill = abortoDummy2018)) + geom_bar(position = "stack", stat = "identity") + 
  ggtitle("Grafico sobre las mujeres") +
 geom_text(aes(label = paste(round(Freq * 100, 2), "%")), size=4) + scale_x_discrete(labels = nivel_educativo_labs) + 
  theme(rect = element_blank(), legend.position = "none") + coord_flip()
```

En el grafico comparativo entre el nivel educativo de los hombres no hay un diferencia significativa excepto por el nivel inferior de eduación, siendo este el que presenta el mayor porcentaje que no justifica el aborto. Mientras que en el grafico comparatio entre el nivel educativo de las mujeres no hay diferencia significativa en el porcentaje. Con eso podemos decir que el nivel educativo no es un factor decisivo con la diferencia de que si justifican o no el aborto.


El siguiente factor que se revisara son las edades de los encuestados, para este factor vamos a dividirlos en 6 grupos: de 16 a 24 años, de 25 a 34 años, de 35 a 44 años, de 45 a 54 años, de 55 a 64 años y mayores a 65 años. Al igual que el nivel educativo, vamos a mantener separado a las personas en Hombres y Mujeres.

```{r Grafico edades Hombre, echo = FALSE, warning = FALSE, fig.dim = c(5,3)}
edad_intervalos_labs <- c("16 a 24 años", "25 a 34 años", "35 a 44 años", "45 a 54 años", "55 a 64 años", "mayor a 65 años")
names(edad_intervalos_labs) <- c("1", "2", "3", "4", "5", "6")

prop.table(table(data_aborto2018_Man %>% select(abortoDummy2018, edad_intervalos)), margin = 2) %>% as.data.frame() %>% filter(abortoDummy2018 == "No justifica")

prop.table(table(data_aborto2018_Man %>% select(abortoDummy2018, edad_intervalos)), margin = 2) %>% as.data.frame() %>% filter(abortoDummy2018 == "No justifica") %>% 
  ggplot(aes(x = edad_intervalos, y = Freq, fill = abortoDummy2018)) + geom_bar(position = "stack", stat = "identity") + 
  ggtitle("Grafico sobre los hombres") +
 geom_text(aes(label = paste(round(Freq * 100, 2), "%")), size=4) + scale_x_discrete(labels = edad_intervalos_labs) + 
  theme(rect = element_blank(), legend.position = "none") + coord_flip()
```

```{r Grafico edades Mujer, echo = FALSE, warning = FALSE, fig.dim = c(5,3)}

prop.table(table(data_aborto2018_Woman %>% select(abortoDummy2018, edad_intervalos)), margin = 2) %>% as.data.frame() %>% filter(abortoDummy2018 == "No justifica")

prop.table(table(data_aborto2018_Woman %>% select(abortoDummy2018, edad_intervalos)), margin = 2) %>% as.data.frame() %>% filter(abortoDummy2018 == "No justifica") %>% 
  ggplot(aes(x = edad_intervalos, y = Freq, fill = abortoDummy2018)) + geom_bar(position = "stack", stat = "identity") + 
  ggtitle("Grafico sobre las mujeres") +
   geom_text(aes(label = paste(round(Freq * 100, 2), "%")), size=4) + scale_x_discrete(labels = edad_intervalos_labs) + 
  theme(rect = element_blank(), legend.position = "none") + coord_flip()
```

El grafico comparativo dividido por las edades de los hombres nos muestra una variación algo significativa entre los grupos, siendo el menor porcentaje de los que no justifican el aborto el grupo de 45 a 54 años de edad con 82.19% y el mayor porcentaje de los que no justifican son el grupo de hombres mayores a 65 años con 93.02%, los demas grupos tienen porcentajes similares aunque igual se nota una diferencia entre ellos. En el grafico comparativo dividido por las edades de las mujeres podemos observar que no hay una variación significativa, excepto por el grupo de 25 a 34 años que es el menor porcentaje con 87.73%, mientras que los demas grupos se mantienen con un porcentaje mayor a 90%. Con eso podemos diferir que es probable que las edades si sea un factor que tomar en cuenta sobre si justifican o no el aborto.



El ultimo factor que se revisara sera la religión de los encuestados, en este factor vamos a tener dividido las religiones que existen el país o que son mayoría, tendremos 6 categorías: No creyente, Catolico, Protestante, Ortodoxo, Otros Cristianos y Otros. Y al igual que los anteriores, mantendremos la division de Hombres y Mujeres.

```{r Grafico religion Hombre, echo = FALSE, warning = FALSE, fig.dim = c(5,3)}
religion_labs <- c("No creyente", "Catolico", "Protestante", "Ortodoxo", "Otro Cristiano", "Otro")
names(religion_labs) <- c("0", "1", "2", "3", "8", "9")

prop.table(table(data_aborto2018_Man %>% select(abortoDummy2018, religion)), margin = 2) %>% as.data.frame() %>% filter(abortoDummy2018 == "No justifica")

prop.table(table(data_aborto2018_Man %>% select(abortoDummy2018, religion)), margin = 2) %>% as.data.frame() %>% filter(abortoDummy2018 == "No justifica") %>% 
  ggplot(aes(x = religion, y = Freq, fill = abortoDummy2018)) + geom_bar(position = "stack", stat = "identity") + 
  ggtitle("Grafico sobre los hombres")+
  geom_text(aes(label = paste(round(Freq * 100, 2), "%")), size=4) + scale_x_discrete(labels = religion_labs) + 
  theme(rect = element_blank(), legend.position = "none") + coord_flip()

```

```{r Grafico religion Mujer, echo = FALSE, warning = FALSE, fig.dim = c(5,3)}

prop.table(table(data_aborto2018_Woman %>% select(abortoDummy2018, religion)), margin = 2) %>% as.data.frame() %>% filter(abortoDummy2018 == "No justifica")

prop.table(table(data_aborto2018_Woman %>% select(abortoDummy2018, religion)), margin = 2) %>% as.data.frame() %>% filter(abortoDummy2018 == "No justifica") %>% 
  ggplot(aes(x = religion, y = Freq, fill = abortoDummy2018)) + geom_bar(position = "stack", stat = "identity") + 
  ggtitle("Grafico sobre las mujeres")+
   geom_text(aes(label = paste(round(Freq * 100, 2), "%")), size=4) + scale_x_discrete(labels = religion_labs) + 
  theme(rect = element_blank(), legend.position = "none") + coord_flip()
```

En el grafico dividido por religión de los hombres, podemos observar una mayor diferencia en dos grupos: el grupo de otras religiones se mantiene con el menor porcentaje que no justifican el aborto con 60%, mientras que el grupo de los protestantes se mantiene un 100% que no justifican el aborto, además podemos observar que los demás grupos (otros cristianos, catolicos y no creyentes) tienen porcentajes similares que se mantienen entre el 80% a 90%. En el grafico dividido por religión de las mujeres, podemos observar que los grupos de otras religiones, ortodoxo y protestantes tienen un 100% que no justifican el aborto, mientas que los otros grupos (otras cristianas, catolicas y no creyentes) tienen porcentajes similares que no justifican el aborto, siendo el menor porcentaje el grupo de catolicas. Con eso podemos observar que la religión se puede considerar como un factor importante sobre si justifican o no justican el aborto, principalmente en la diferencia de como afecta a los hombres y a las mujeres.

## Observaciones Finales

Para facilitar los analisis, se ha eliminado las respuestas de que no conocen el tema o no tiene una postura sobre el tema, además de los que no respondieron esa pregunta.

Algo que tenemos que tomar en cuenta en los analisis que se ha realizado es que utilizamos una variable creada que divide las respuestas en dos: "Justifica" y "No justifica". Originalmente, las respuestas sobre si justifican el aborto van de 1 a 10, siendo 1 que nunca justifica y 10 que siempre justifica, de esa forma divimos las respuestas: entre 1 a 6 seran considerados como "No justifica" el aborto, mientras que las respuestas entre 7 a 10 seran consideradas como "Justifica" el aborto.

También, a partir de la división de las respuestas por el sexo del encuestado, separamos la base de datos en dos grupos, siendo: las respuestas de los hombres y las respuestas de las mujeres.

De todos los factores estudiados podemos concluir que el nivel educativo no tiene significancia en el tema, las edades pueden ser consideradas un factor importante al igual que la religión pero también tomando en cuenta la diferencia entre hombres y mujeres sobre como le afectan los factores. 
El pensamiento ecuatoriano sobre el aborto ha ido cambiando con el tiempo, eso lo podemos observar en la historia del país y en el actual articulo con el grafico comparativo entre el 2013 y el 2018, pero la epoca no es lo unico que puede variar el pensamiento sino tambien otros factores en nuestras vidas.

Como la encuesta utilizada para este articulo fue realizada en el 2018 se podría esperar que no sea totalmente fiel a la actualidad de nuestro país, por esa razón después se realizara seguimiento a la pregunta que ya se ha planteado en la pagina y si alguno tiene una duda sobre los analisis realizados en el actual articulo no dude en ponerse en contacto.

## Referencias
* «ABORTO: ¿qué piensan los ecuatorianos?», 2 de noviembre de 2020. https://elquantificador.org/post/valores/los-ecuatorianos-aprueban-el-aborto/.
* CNN. «El presidente de Ecuador veta parcialmente proyecto sobre aborto en caso de violación», 16 de marzo de 2022. https://cnnespanol.cnn.com/2022/03/16/ecuador-guillermo-lasso-veta-parcialmente-proyecto-aborto-violacion-orix/.
* Welle (www.dw.com), Deutsche. «Ecuador despenaliza el aborto por violación | DW | 28.04.2021». DW.COM. Accedido 1 de abril de 2022. https://www.dw.com/es/ecuador-despenaliza-el-aborto-por-violaci%C3%B3n/a-57368524.
* France 24. «Ecuador: el presidente Lasso veta parcialmente el proyecto de ley de aborto en casos de violación», 16 de marzo de 2022. https://www.france24.com/es/am%C3%A9rica-latina/20220316-ecuador-ley-aborto-lasso-femisnismo.
* BBC News Mundo. «La Asamblea Nacional de Ecuador aprueba el aborto para casos de violación en determinados plazos». Accedido 1 de abril de 2022. https://www.bbc.com/mundo/noticias-america-latina-60424720.



